【裁判字號】    97,消債更,193
【裁判日期】    971225
【裁判案由】    更生事件
【裁判全文】
臺灣雲林地方法院民事裁定           97年度消債更字第193號
聲  請人即
債  務  人  甲○○
上列當事人因消費者債務清理事件聲請更生，本院裁定如下：
    主  文
本件更生及保全處分之聲請均駁回。
聲請費用由聲請人負擔。
    理  由
一、按債務人對於金融機構因消費借貸、自用住宅借款、信用卡
    或現金卡契約而負債務，在聲請更生或清算前，應提出債權
    人清冊，以書面向最大債權金融機構請求協商債務清償方案
    並表明共同協商之意旨，消費者債務清理條例（下稱本條例
    ）第151 條第1 項定有明文。揆其立法意旨無非認債務人對
    於金融機構因前開原因所負債務，其法律關係較為單純明確
    ，金融機構並已訂有債務協商機制，如能協商成立，債務人
    不需依本條例聲請更生或清算，可疏減法院負擔，有效分配
    司法資源，並使債務人得自主解決其債務，爰就此部分採行
    協商前置主義。又中華民國銀行公會（下稱銀行公會）為使
    協商前置程序順利並快速進行，擬定相關所需文件說明：包
    括(一)前置協商申請書、(二)身分證正反面影本、(三)申請人財產
    及收支狀況說明書、(四)債權人清冊、(五)近2 年綜合所得資料
    清單及最近1 個月核發財產資料、(六)近3 個月薪資證明（如
    無證明請出具收入切結書）、(七)勞工保險投保資料表及明細
    （如無資料可免提供）。並於網路上公告、備妥相關申請表
    格供債務人下載使用。經核，前開文書既屬達成協商所必要
    審核文件（包含為確認「確為債務人本人申請協商」及「可
    能履行之協商內容」等），且已較債務人向法院聲請更生或
    清算時所應提出及檢附文件簡便，故無提出之困難性，並於
    協商不成立後可挪作聲請更生或清算應提出文件之一部；承
    前所述，協商前置之立法意旨既在疏減法院負擔，而責由最
    大債權銀行介入以求當事人間之自主解決債務，則最大債權
    銀行於適當範圍內通知債務人配合提出相關文件，以減輕最
    大債權銀行依法授權調取（詳本條例第151 條第2 項）之不
    便，堪認係符衡平原則而無不妥之處。亦即銀行公會所訂前
    述檢附之文件，雖較法律所規定之內容繁瑣，但仍有其必要
    ，並易促成協商方案成立。準此，倘最大債權銀行依前開規
    定通知債務人補正，而債務人無正當理由不予補正時，顯係
    故意以此脫法方法延滯協商程序之進行，以達其意圖規避協
    商前置制度之不法目的，如准其所為，將造成協商前置制度
    條文形同具文結果，故應認債務人不得執此可歸責於己之事
    由，逕援引同法第153 條前段規定主張最大債權銀行逾30日
    不開始協商，而得逕向法院聲請更生或清算，合此敘明。又
    聲請更生或清算不合程式或不備其他要件者，法院應以裁定
    駁回之，但其情形可以補正者，法院應定期間先命補正，復
    為同條例第8 條所明定。
二、聲請意旨略以：其有不能清償債務情事，對於金融機構因消
    費借貸、信用卡、現金卡契約而負債務共計新台幣（下同）
    2,925,62 9元，曾發函向最大債權金融機構聯邦商業銀行股
    份有限公司（以下簡稱聯邦銀行）請求共同協商債務清償方
    案，惟聯邦銀行執債務人未依銀行公會所定文件為由，將聲
    請人前置協商申請「視為自始未開始」，惟聲請人協商程序
    中除提出債權人清冊外，亦檢附(一)協商申請書、(二)94、95年
    度各類所得資料清單、(三)財產及收支狀況說明書、(四)受扶養
    人身分證正反面影本、(五)財產歸屬資料清單，聲請人顯已釋
    出協商誠意，並未違背消費者債務清理條例第151 條之規定
    ，然聯邦銀行擬定卻要求聲請人完全配合其所要求之制式協
    商申請書，對此又不肯退讓，導致其之協商有「視為未請求
    協商之果」，此乃以損害聲請人為目的而有違誠信原則，聯
    邦銀行無法律授權逕將聲請人前置協商之申請「視為自始未
    開始」，聲請人仍依同條例153 條之規定，自提出協商請求
    之翌日起逾30日不開始協商，得逕向法院聲請更生或清算之
    規定而提起本件聲請，又聲請人無擔保或無優先權之債務總
    額未逾1,200 萬元，復未經法院裁定開始清算程序或宣告破
    產，爰請求准予更生等語。
三、經查：
  (一)聲請人主張有對於金融機構等因消費借貸、信用卡、現金卡
    契約而負債務，且曾發函向最大債權金融機構聯邦銀行請求
    共同協商債務清償方案，該函並經聯邦銀行收受，聯邦銀行
    以申請文件不符規定而予以退件等情，業據其提出律師函件
    、前置協商退件通知函影本附卷可稽，是聲請人此部分主張
    自堪信為真實。
  (二)惟聯邦銀行於收受上開函件之後，因聲請人僅以其自製之表
    格填寫前置協商申請書向聯邦銀行申請前置協商，因銀行公
    會有擬訂「消費者債務清理條例債務人向最大債權金融機構
    辦理前置協商申請書」，而該申請書第五條「本人同意授權
    受理前置協商方案申請之最大債權金融機構得向稅捐機關、
    勞保局、台灣保結算所公司、其他金融機構或其他機關、團
    體查詢本人之財產、收入、業務及向財團法人金融聯合徵信
    中心查詢本人之各項信用狀況」，以滿足上開機關要求，若
    未依此向該管財稅機構查詢聲請人之財務現況，亦即無法在
    實務上取得本條例所賦予債權人充分了解聲請人之資訊，無
    法據以為選擇決定協商內容，故聯邦銀行以電話及函件聯絡
    債務人，惟均無法聯繫，致無法通知聲請人之事實，亦據聯
    邦銀行函復本院說明本件協商不成立之原因及協商情形，有
    聯邦銀行函、前置協商補件紀錄表、前置協商補件通知函、
    銀行公會前置協商申請書附卷可稽，聯邦銀行此部分之說明
    與聲請人在本件聲請時之說明相符，亦堪信為真實。
  (三)由上可知，本件受理協商之聯邦銀行因聲請人所提出之申請
    文件不符規定而通知其補正，如聲請人補正後，即得繼續進
    行協商程序，並無故意延滯協商程序之情形，然聲請人卻捨
    此而不為，拒絕補正，待聲請協商之30日期限屆滿後逕行聲
    請更生程序，實與消費者債務清理條例第151 條所規定協商
    前置程序之立法意旨有違，實有可議之處；再者，銀行公會
    就申請前置協商之申請書制定有固定格式，並要求聲請人提
    出必要之文件，係為知悉債務人之財產、收入、業務及信用
    狀況，以加速協商程序之進行，衡以聯邦銀行要求聲請人所
    補正之制式申請書乃為因應大量之聲請案件，銀行公會所制
    作之版本以利於金融機構迅速審核，其中第5 條之同意條款
    係為瞭解聲請人之財產、收入、業務及信用狀況所需之資料
    ，而依消費者債務清理條例第151 條第2 項之規定，聲請人
    亦有同意之義務，故聲請人於申請協商時，確有未提出依銀
    行公會所要求之申請書，且不同意上開第5 條之同意條款，
    此資料聲請人補正並無任何困難之處，而聲請人拒絕補正，
    此係因可歸責於聲請人之事由所致，聯邦銀行並無故意延滯
    協商程序之情形，聲請人應依據「消費者債務清理條例債務
    人向最大債權金融機構辦理前置協商申請書」銀行公會版之
    規定，向聯邦銀行重啟協商方為正辦。綜上，聯邦銀行既非
    有意拒絕與聲請人協商，自不應准許聲請人以此援引本條例
    第153 條前段規定逕向本院聲請更生。又本件聲請人聲請更
    生，既未遵循消費者債務清理條例第151 條第1 項之規定先
    行債務協商，且上開欠缺又屬無從補正，依上說明，自應駁
    回其更生之聲請，爰裁定如主文。再其聲請保全處分，亦失
    所附麗，亦應併予駁回。
中    華    民    國    97    年    12    月    25    日
              民事第二庭    法      官  陳秋如
上為正本係照原本作成
如不服本裁定，應於裁定送達後10日內，以書狀向本院提出抗告
，並繳納抗告費新台幣1,000元
中    華    民    國    97    年    12    月    25    日
                            書  記  官  楊麗雪


司法院資訊處製作；財團法人民間司法改革基金會備份。
